臺北高等行政法院判決
　　　　　　　　　　　　　　　　 96年度訴更一字第00043號
　　　　　　　　　　　　　　　.
原　　　告　甲○○
訴訟代理人　丙○○
被　　　告　臺北市稅捐稽徵處
代　表　人　乙○○（處長）
訴訟代理人　己○○
　　　　　　丁○○
　　　　　　戊○○
上列當事人間因土地增值稅事件，原告不服臺北市政府中華民國
93年6月30日府訴字第09312934200號訴願決定，提起行政訴訟。
本院前審判決（93年度訴字第2869號）駁回原告之訴，原告不服
，提起上訴，經最高行政法院廢棄發回，本院更為判決如下：
　　主  文
原告之訴駁回。
第一審及發回前第二審訴訟費用由原告負擔。
　　事  實
一、事實概要：
    (一)原告於91年1月24日訂約出售坐落臺北市○○區○○段3小
      段650地號持分土地，並於同日向被告所屬松山分處申報
      土地移轉現值，經該分處核定系爭土地之土地增值稅計新
      台幣（下同）662,916元。惟因土地稅法第33條於91年1月
      17日經立法院三讀修正通過（91年1月30日公布），原告
      遂於91年2月19日依新修正土地稅法第33條第2項規定向被
      告所屬松山分處申請減半課徵土地增值稅，經該分處以91
      年2月22日北市稽松山乙字第09160527400號函復否准。原
      告不服，於91年3月21日申請復查，未獲變更，提起訴願
      ，經訴願機關為「原處分撤銷，由被告於收受決定書之次
      日起90日內另為處分。」之決定。
    (二)嗣經被告依訴願決定意旨重為審查後，以92年5月7日北市
      稽法甲字第09290451700號復查決定：「維持原處分。」
      原告仍不服，再次提起訴願，經訴願機關為「原處分撤銷
      ，由被告於收受決定書之次日起90日內另為處分。」之決
      定。嗣經被告依訴願決定意旨重為審查後，以93年3月9日
      北市稽法甲字第09262872600號復查決定：「維持原處分
      。」原告猶表不服，復提起訴願，經訴願決定駁回，原告
      猶未甘服，遂向本院提起行政訴訟。經本院以93年度訴字
      第2869號判決，駁回原告之訴，原告不服，向最高行政法
      院提起上訴，案經最高行政法院96年度判字第192號判決
      將原判決廢棄，發回本院重行審理。
二、兩造聲明：
　　(一)原告聲明：
      1.訴願決定、復查決定及原處分均撤銷。
      2.請求判命被告應作成准原告減半課徵土地增值稅之處分
        。
      3.第一審及發回前第二審訴訟費用由被告負擔。
　　(二)被告聲明：
      1.駁回原告之訴。
      2.第一審及發回前第二審訴訟費用由原告負擔。
三、兩造陳述：
　　(一)原告經合法通知未於言詞辯論期日到場，依其起訴書狀所
      載：
      1.原告原申請減免並適用新修正減半之理由及先前歷次復
        查、訴願理由及臺北市政府前2次92年1月16日府訴字第
        09123205700號及92年8月27日府訴字第09215970800號
        訴願決定書准予適用之理由，請予引用。
      2.土地稅法第33條第2項規定，為促進經濟發展，對於依
        前項及第34條規定稅率計徵之土地增值稅，自本法中華
        民國91年1月17日修正施行之日起2年內，減徵百分之五
        十。足見立法者已揭示上開條文修正及施行日期均為91
        年1月17日生效。該條文中「修正施行」之間即「修正
        」及「施行」二字間未以標點符號隔開，足徵立法者原
        意在使修正及施行日為同1日（即91年1月17日），亦即
        明定「修正」及「施行」日期均為91年1月17日，自不
        適用一般法令公佈生效日規定。再者，該條文中「…自
        本法91年1月17日修正施行之日起2年內…」並無「自本
        法91年1月17日修正公告施行之日起2年內…」其為特定
        日期之明示自有中央法規標準法第14條規定「法規特定
        有施行日期或以命令特定施行日期者，自該特定日起發
        生效力」適用。被告擬以財政部令釋施行日期91年2月1
        日而排斥立法原旨91年1月17日特定施行日期，確有違
        法律信賴保護原則，尤其就91年1月17日至91年2月1日
        間這一段空窗期之交易案件在做追溯適用之補充解釋時
        ，單對完成土地移轉過戶登記之納稅人，否准其適用，
        亦有違誤之處。
      3.財政部91年3月5日台財稅字第0910451676號（見92年1
        月16日府訴字第09123205700號訴願決定書第3頁第4行
        ）函釋略以，惟於首揭修正條文生效之日前已申報土地
        移轉，迄今尚未辦妥移轉登記者，如因故依『土地所有
        權移轉或設定界權申報現值作業要點』規定申請撤銷並
        於減半徵收期間內再行辦理現值申報，並應有減半徵收
        規定之適用。」依上所述，對既成事實交易，准為虛偽
        撤銷，僅變更期日者，即可為減半課征之適用，反而對
        於91年1月17日至91年2月1日間依法申報，完繳土地增
        值稅（按舊法保証）並辦妥土地移轉登記之善良納稅人
        （如本案），不准其追溯適用減半優惠，豈無違反租稅
        公平原則。
      4.降低土地增值稅率為政府施政之既定政策，鑑於土地增
        值稅率由60%、50%、40%遞降為40%、30%、20%、10%即
        明。按刑法法律適用比較新舊法時，常以新法較有利於
        被告（當事人）者，即適用較有利之新修正法之規定。
        原告因信任政府，立法的91年1月17日為施行日，更相
        信媒體報導、政府決策部門公告宣布施行日91年1月17
        日，而為移轉申報之處分，被告對守法快速完納者未予
        補救措施，顯違納稅公平原則云云。
      5.提出簡報及土地增值稅繳款書等件影本為證。
　　(二)被告主張：
      被告報請財政部核釋，經該部93年1月7日台財稅字第
      0920457886號函釋略以，甲○○於91年1月24日訂約出售
      貴市○○區○○段3小段650地號持分土地，並於同日申報
      土地移轉現值，有無土地稅法第33條第2項土地增值稅減
      徵百分之50規定之適用一案，請依本部91年1月31 日台財
      稅字第0910450793號令規定辦理等語。依財政部91年1月
      31日台財稅字第0910450793號令意旨，土地稅法第33條修
      正條文有關土地增值稅減半徵收2年規定之施行日期，應
      自總統公布施行之日起算至第3日（即91年2月1日）起生
      效施行；次查，立法院公報第91卷第10期院會紀錄土地稅
      法第33條條文修正草案（審查會通過、行政院提案、現行
      ）條文對照表，審查會通過條文與行政院提案條文並無不
      同，是立法者並無明示應於91年1月17日為法規特定施行
      日之意思。故土地稅法第33條第2項條文既於91年1月30日
      經總統令修正公布，依中央法規標準法第4條及第13條規
      定，自應以91年2月1日為該條文生效日。換言之「減徵
      50%土地增值稅」構成要件於91年2月1日方被成就。再者
      ，依土地稅法第28條前段規定，土地增值稅之稅捐債務成
      立時點為「土地所有權移轉時」，則有無符合減徵稅捐優
      惠之構成要件，自應以稅捐債務成立之時點來判斷，此亦
      為最高行政法院所審認。是原告於91年1月24日訂約出售
      坐落臺北市○○區○○段3小段650地號持分土地（權利範
      圍ㄧ萬分之二九八）與訴外人陳秋雪，依土地稅法第28
      條及第30條規定，當日即認定為土地所有權移轉之時點，
      而非最高行政法院所認定須土地產權移轉完畢，此有土地
      增值稅申報書可參。是本件原告所有臺北市○○區○○段
      3小段650地號土地於91年1月24日申報移轉現值，自無追
      溯減半稅率之適用，被告所屬松山分處原處分並無違誤等
      語。
　　理  由
一、本件原告受合法通知，無正當理由未於96年12月20日上午言
    詞辯論時到場，核無民事訴訟法第386 條各款所列情形，爰
    依行政訴訟法第218 條準用民事訴訟法第385 條第1 項前段
    之規定，由被告聲請而為一造辯論判決。
二、按「已規定地價之土地，於土地所有權移轉時，應按其土地
    漲價總數額徵收土地增值稅。」，行為時土地稅法第28條前
    段定有明文。次按「為促進經濟發展，對於依前項及第34條
    規定稅率計徵之土地增值稅，自本法中華民國91年1月17日
    修正施行之日起2年內，減徵百分之50。」，91年1月30日修
    正公布之土地稅法第33條第2項亦定有明文。
三、前揭事實概要所載各情，為兩造所不爭，且有上開各該函文
    、原處分、復查決定書及訴願決定書等件影本附原處分卷及
    訴願機關卷，及本院前審判決、最高行政法院判決附本院前
    審案卷及最高行政法院案卷可稽。茲依前述兩造主張及最高
    行政法院發回之意旨，就本件爭點敘明判決之理由。
四、91年1 月30日修正公布之土地稅法第33條第2 項係自91年2
    月1 日生效：
    按「法規明定自公布或發布日施行者，自公布或發布之日起
    算至第3 日起發生效力。」，中央法規標準法第13條定有明
    文。又「中央法規標準法第13條所定法規生效日期之起算，
    應將法規公布或發布之當日算入。」，司法院大法官釋字第
    161 號著有解釋。經查，土地稅法第33條係於91年1 月30日
    經總統令修正公布，揆諸上開規定及解釋之意旨，前開修正
    之土地稅法第33條應自91年2 月1 日生效。至於原告主張該
    條文所謂「…自本法91年1 月17日修正施行之日起2 年內…
    」，其為特定日期之明示，自有中央法規標準法第14條規定
    ，應以91年1 月17日為生效力」云云；惟按「法規特定有施
    行日期，或以命令特定施行日期者，自該特定日起發生效力
    。」，中央法規標準法第14條設有規定。經查，前開土地稅
    法第33條經立法院三讀通過修正時，該法第59條第1 項並未
    修正，仍規定「本法自公布日施行。」，且該法施行細則亦
    未針對該條之修正另訂有特定施行日期，是其施行日期自應
    適用中央法規標準法第13條之規定，即自91年2 月1 日生效
    。原告上開主張，核係誤解法規所致，並非可採。
五、土地增值稅之稅捐債務成立時點為「土地所有權移轉時」，
    而非申報土地移轉現值時：
    (一)按土地稅法第28條前段規定，已規定地價之土地，於土地
      所有權移轉時，應按其土地漲價總數額徵收土地增值稅；
      故土地增值稅之稅捐債務成立時點為「土地所有權移轉時
      」，而非申報土地移轉現值時，此為最高行政法院發回意
      旨所審認，先予敘明。
    (二)按91年1 月30日修正公布之土地稅法第33條第2 項有關土
      地增值稅減徵百分之50之規定，係自91年2 月1 日生效，
      已如前述。經查，本件原告於91年1 月24日訂約出售系爭
      坐落臺北市○○區○○段3 小段650 地號持分土地（權利
      範圍ㄧ萬分之二九八）與訴外人陳秋雪，已於91年1 月31
      日完成登記，發生移轉所有權之效力（民法第758 條參照
      ）等情，有土地標示資料影本附本院卷（第45頁）可稽。
      是以本件系爭持分土地其土地增值稅稅捐債務之成立時點
      即「土地所有權移轉時」，不論解為發生所有權移轉效力
      時，或是「之前的」訂立不動產物權移轉契約（書面）時
      （民法第761 條參照），均在91年2 月1 日上開修正條文
      生效之前。由此以觀，原告主張系爭持分土地之移轉，有
      土地增值稅減徵百分之50修正規定之適用，揆諸前揭規定
      及說明，核屬無據，不足為採。
六、從而，本件被告否准原告減半課徵土地增值稅之申請，於法
    並無違誤。復查及訴願決定遞予維持，亦無不合。原告徒執
    前詞，訴請撤銷，並請求判命被告應作成准原告減半課徵土
    地增值稅之處分云云，為無理由，應予駁回。
據上論結，本件原告之訴為無理由，依行政訴訟法第98條第1項
前段、第218條，民事訴訟法第385條第1項前段，判決如主文。
中　　華　　民　　國　　96　　年　  12　　月　 31  　 日
                       第五庭審判長法  官　張瓊文
                                   法  官  胡方新
                                   法  官  蕭忠仁
上為正本係照原本作成。
如不服本判決，應於送達後20日內，向本院提出上訴狀並表明上
訴理由，如於本判決宣示後送達前提起上訴者，應於判決送達後
20日內補提上訴理由書（須按他造人數附繕本）。
中　　華　　民　　國　　96　　年　  12　　月　 31  　 日
                                   書記官  蕭純純
